【裁判字號】    98,交聲,2303
【裁判日期】    980831
【裁判案由】    聲明異議
【裁判全文】
臺灣高雄地方法院交通事件裁定        98年度交聲字第2303號
原處分機關  交通部公路總局高雄區監理所
代  表  人  劉育麟
異  議  人
即受處分人  甲○○
上列異議人即受處分人因違反道路交通管理處罰條例案件，對於
交通部公路總局高雄區監理所中華民國98年7 月31日所為之處分
（原處分案號：高監營裁字第裁80-N00000000號），聲明異議，
本院裁定如下：
    主  文
原處分關於裁處甲○○罰鍰逾新台幣貳萬伍仟元部分撤銷。
上開撤銷部分，甲○○不罰。
其他異議駁回。
    理  由
一、原處分機關交通部公路總局高雄區監理所係以：異議人即受
    處分人甲○○於民國97年5 月31日15時31分許，飲酒後騎乘
    車牌號碼YXW-967 號輕型機車，行經高雄縣鳳山市○○路與
    高鳳一路口，為警攔檢，經測得呼氣後酒精濃度測定值為
    0.58mg/l，乃填掣高警交字第N00000000 號舉發違反道路交
    通管理事件通知單（下稱舉發通知單）予以舉發，原處分機
    關認異議人「汽車駕駛人酒精濃度超過規定標準（0.55以上
    ）（無駕駛執照）」之違規行為屬實，乃依道路交通管理處
    罰條例第35條第1 項第1 款規定裁處罰鍰新臺幣（下同）45
    ,000 元 ，施以道安講習；又異議人無駕駛執照駕車，依同
    條例第67條規定，自98年7 月31日（裁決日）起1 年內不得
    考領駕駛執照。
二、聲明異議意旨略以：異議人因長久失業，所以無法進行罰款
    分期，之前法院判決罰款（應係緩起訴處分金之誤載）已繳
    納完畢。異議人現因長期失業，無法對原處分之罰鍰分期繳
    納，為此聲明異議，請求撤銷原處分罰鍰部分等語（道安講
    習及1年內禁止考領駕照部分未據聲明異議）。
三、按汽車駕駛人，駕駛汽車經測試檢定有酒精濃度超過規定標
    準之情形者，處新臺幣1 萬5,000 元以上6 萬元以下罰鍰，
    並當場移置保管該汽車及吊扣其駕駛執照1 年；有第35條第
    1 項規定之情形者，應接受道路交通安全講習，道路交通管
    理處罰條例第35條第1 項第1 款、第24條第1 項第2 款分別
    定有明文。又一行為同時觸犯刑事法律及違反行政法上義務
    規定者，依刑事法律處罰之。但其行為應處以其他種類行政
    罰或得沒入之物而未經法院宣告沒收者，亦得裁處之。前項
    行為如經不起訴處分或為無罪、免訴、不受理、不付審理之
    裁判確定者，得依違反行政法上義務規定裁處之，行政罰法
    第26條亦有規定。行政罰法第26條所示之一事不二罰原則，
    究其立法目的，無非以一行為同時觸犯刑事法律及違反行政
    法上義務規定時，由於刑罰與行政罰同屬對不法行為之制裁
    ，而刑罰之懲罰作用較強，故依刑事法律處罰，即足資警惕
    時，實無一事二罰再處行政罰之必要，且刑事法律處罰，由
    法院依法定程序為之，較符合正當法律秩序，應予優先適用
    ，但罰鍰以外之沒入或其他種類行政罰，因兼具維護公共秩
    序之作用，為達行政目的，行政機關仍得併予裁處。又94年
    12月28日修正公布，自95年7 月1 日施行之道路交通管理處
    罰條例第35條第8 項規定：「前項（指有酒精濃度超過規定
    標準而駕駛車輛等情形）汽車駕駛人，經裁判確定處以罰金
    低於本條例第92條第3 項所訂最低罰鍰基準規定者，應依本
    條例裁決繳納不足最低罰鍰之部分。」，相較於前揭94年2
    月5 日公布，自95年2 月5 日施行之行政罰法第26條第1 項
    規定規定內容，依特別法優先於普通法適用之原則，應認道
    路交通管理處罰條例第35條第8 項，為行政罰法第26條第1
    項之特別規定。從而，汽車駕駛人酒後駕車時，如違反道路
    交通管理處罰條例第35條第1 項第1 款規定，並同時涉犯刑
    法第185 條之3 公共危險罪嫌時，道路交通管理處罰機關除
    有行政罰法第26條第1 項但書情形，得裁處其他種類行政罰
    外，關於罰鍰部分，即應依上開行政罰法第26條及道路交通
    管理處罰條例第10條規定，先移送地方法院檢察署處理，除
    於移送後再有上開行政罰法第26條第2 項所定經不起訴處分
    、受無罪、免訴、不受理、不付審理之裁判確定等事由，不
    得裁處行為人罰鍰。
四、次按檢察官依刑事訴訟法第253 條之2 第1 項第4 款規定為
    緩起訴處分，命被告向公庫或指定之公益團體、地方自治團
    體支付一定金額者，被告係履行檢察官為緩起訴處分命令，
    性質上自屬處分金，與罰金無異，且依刑事訴訟法第253 條
    之2 第2 項規定命被告捐款之金錢給付命令，並得為民事強
    制執行名義。是檢察官命令被告為捐款之金錢給付，此等命
    令雖非刑罰，但仍是一種特殊的處遇措施，會產生未經裁判
    即生終局處理案件之實質效果，亦即性質上已係實質制裁，
    造成被告財產減少之影響，其捐款解釋上亦屬道路交通管理
    處罰條例第35條第8 項所規定之罰金，被告即係履行檢察官
    所為緩起訴處分命令，與受刑事處罰無異。況行政罰法第26
    條第1 項僅規定「依刑事法律處罰之」，並未明定應依刑法
    第33條、第34條所定主從刑罰之種類科罰，檢察官命令被告
    支付之金錢給付即係依刑事訴訟法第253 條之2 第1 項第4
    款規定所為，自與行政罰法第26條第1 項「依刑事法律處罰
    之」之規定，尚無扞格之處。另緩起訴處分所定緩起訴期間
    期滿未經撤銷者，依刑事訴訟法第260 條規定，非有同條第
    1 款、第2 款規定之情形者，不得對於同一案件再行起訴，
    該緩起訴處分將發生禁止對已為緩起訴處分之同一犯罪事實
    再行起訴之效力，此即所謂「緩起訴處分之實質確定力」（
    最高法院94年台非字第215 號判例參照），故檢察官所為對
    於異議人之緩起訴處分，實已產生實質刑罰之效果。再依刑
    事訴訟法第253 條之1 規定，有關緩起訴處分，需具備之要
    件亦與不起訴處分之要件有異，且不起訴處分係自處分確定
    時起即發生實體上之確定力，不若緩起訴處分於緩起訴處分
    之期間（即猶豫期間）僅發生形式之確定力。因之，倘認行
    政罰法第26條第2 項規定之「不起訴處分」包含「緩起訴處
    分」之情形，是否已逾文義解釋之範圍，實有疑問。行政罰
    法第26條第2 項規定既未明文包含「緩起訴處分」之類型，
    而對於人民不利益之規定本不得任意加以擴張其適用，自不
    宜逕認行政罰法第26條第2 項之規定於經緩起訴處分之情形
    亦有適用。
五、經查：
  (一)本件異議人於上開時間，因飲用酒類已達不能安全駕駛動力
    交通工具之程度，仍騎乘車牌號碼YXW-967 號輕型機車行駛
    於道路，於行經高雄縣鳳山市○○路與高鳳一路口，為警攔
    檢，並對異議人施以酒精濃度測試，經測得其呼氣後酒精濃
    度達每公升0.58毫克，乃掣單舉發，並經原處分機關以高監
    營裁字第裁80-N00000000號裁決書裁處罰鍰45,000元、施以
    道安講習，又異議人無駕駛執照駕車依道路交通管理處罰條
    例第67條規定，自98年7 月31日起1 年內不得考領駕駛執照
    （施以道安講習及禁止考領駕駛執照部分，未經聲明異議。
    ）等情，為異議人所不爭執，並有酒精濃度測試單、本件舉
    發通知單、裁決書及其送達證書各1 紙在卷為憑，則異議人
    確有酒精濃度超過規定標準仍騎乘機車之違規事實，堪以認
    定。
  (二)異議人因上開酒後騎乘機車之行為，業經臺灣高雄地方法院
    檢察署檢察官於97年7 月2 日以97年度偵字第17392 號為緩
    起訴處分，緩起訴期間為1 年，緩起訴條件為於緩起訴處分
    確定後3 個月內，向國庫支付2 萬元確定，異議人並已履行
    該緩起訴條件，該緩起訴期間亦於98年7 月29日期滿未經撤
    銷等情，業經本院調閱臺灣高雄地方法院檢察署97年度偵字
    第17392 號偵查卷、97年度緩字第2862號緩起訴執行卷核閱
    屬實，並有緩起訴處分書、臺灣高雄地方法院檢察署自行收
    納款項統一收據影本、臺灣高雄地方法院檢察署執行科報告
    書、臺灣高等法院被告前案紀錄表各1 份在卷可憑，亦堪認
    定。
  (三)本件異議人既於酒精濃度超過規定標準之情形下仍無照騎乘
    機車，原處分機關依道路交通管理處罰條例第35條第1 項第
    1 款第67條及違反道路交通管理事件統一裁罰基準表之規定
    ，對異議人裁處罰鍰45,000元、自98年7 月31日起1 年內不
    得考領駕駛執照並應參加道路交通安全講習等，固非無據，
    惟除其行為應處以「其他種類行政罰」即1 年內不得考領駕
    駛執照及施以道路安全講習部分，仍得予以裁處外，裁處罰
    鍰部分，因異議人上開違規行為所致之刑事案件既經檢察官
    為緩起訴處分，緩起訴條件為命異議人向國庫支付2 萬元確
    定，異議人並已履行該緩起訴條件，且緩起訴期間業於98年
    7 月29日期滿而執行完畢，已如前述。因異議人經檢測其酒
    精濃度為每公升0.58毫克，依道路交通管理事件統一裁罰基
    準表，其最低裁罰基準即為45,000元，而上開緩起訴處分之
    負擔條件繳納2 萬元部分，相當於行政罰法第26條第1 項之
    「刑事處罰」，就此範圍內，固不應施以重複處罰。惟揆諸
    上開規定及說明，原處分機關依道路交通管理處罰條例第35
    條第8 項規定，就逾異議人已繳納緩起訴處分金額2 萬元而
    低於同條例第92條第3 項所訂最低罰鍰基準規定之金額25,0
    00元（45,000－20,000＝25,000）部分，仍得加以裁決處罰
    。
六、綜上所述，原處分之罰鍰部分，關於裁處異議人罰鍰逾2,50
    00元部分（即罰鍰2 萬元部分），因異議人已繳納緩起訴處
    分金2 萬元，自不應重複處罰，異議人就此聲明異議，為有
    理由，原處分尚有違誤，應予撤銷，並諭知不罰；至其餘異
    議部分，即緩起訴處分金額不足上開最低罰鍰之25,000元部
    分，異議人就此聲明異議，為無理由，應予駁回。至於原處
    分關於道路交通安全講習及自98年7 月31日起1 年內禁止考
    領駕照部分，因異議人未聲明異議，不在本件審理及撤銷之
    範圍內，附此敘明。
據上論結，應依道路交通案件處理辦法第19條、第20條前段，裁
定如主文。
中    華    民    國    98    年    8     月    31    日
                    交通法庭     法  官  曾鈴
以上正本證明與原本無異。
如不服本裁定，應於收受送達後5 日內向本院提出抗告狀。
中    華    民    國    98    年    9     月    3     日
                                 書記官  李月君


司法院資訊處製作；財團法人民間司法改革基金會備份。
